ACORDAO-COMPLETO-2418862

ACÓRDÃO 8408/2020 ATA 26/2020 - PRIMEIRA CÂMARA

VISTOS, relatados e discutidos estes autos de ato de concessão de aposentadoria à Sra. Clarice Veloso Neves Santos, emitido pela Superintendência Estadual da Funasa em Minas Gerais (Suest/MG) .
ACORDAM os ministros do Tribunal de Contas da União, reunidos em sessão da 1ª Câmara, diante das razões expostas pelo relator, em:
9.1. considerar ilegal o ato de aposentadoria da Sra. Clarice Veloso Neves Santos (10176446-04-2013-000235-0, peça 3) , recusando-lhe o registro, nos termos do § 1º do art. 260 do RI/TCU; 
9.2. dispensar a devolução dos valores indevidamente recebidos de boa-fé, presumidamente, pela interessada, nos termos da Súmula 106 deste Tribunal; 
9.3. determinar à Superintendência Estadual da Funasa em Minas Gerais que: 
9.3.1. no prazo de 15 (quinze) dias, cesse os pagamentos do ato considerado ilegal, comunicando ao Tribunal as providências adotadas, nos termos do art. 262, caput, do RI/TCU, e do art. 8º, caput, da Resolução TCU 206/2007, sob pena de responsabilidade solidária do responsável pela omissão;
9.3.2. dê ciência do inteiro teor desta deliberação à interessada, alertando-a de que o efeito suspensivo proveniente da interposição de eventuais recursos perante o Tribunal não a exime da devolução dos valores percebidos indevidamente após a respectiva notificação, caso esses não sejam providos, devendo encaminhar os comprovantes dessa notificação a esta Corte no prazo de até 30 (trinta) dias;
9.3.3. cadastre novo ato de concessão de aposentadoria livre das irregularidades apontadas, submetendo-o no prazo de 30 (trinta) dias à apreciação deste Tribunal, nos termos do art. 262, caput e § 2º, do RI/TCU, e 19, § 3º, da Instrução Normativa TCU 78/2018;
9.4. encerrar o processo e arquivar os presentes autos.

Concessão de aposentadoria.

Primeira Câmara

Superintendência Estadual da Funasa em Minas Gerais (Suest/MG).

3. Interessada: Clarice Veloso Neves Santos (XXX.470.466-XX).

13.1. Ministros presentes: Walton Alencar Rodrigues (Presidente), Benjamin Zymler e Bruno Dantas.
13.2. Ministro-Substituto convocado: Weder de Oliveira (Relator).
13.3. Ministro-Substituto presente: Augusto Sherman Cavalcanti.

WEDER DE OLIVEIRA

Trata-se de ato de concessão inicial de aposentadoria à Sra. Clarice Veloso Neves Santos, emitido pela Superintendência Estadual da Funasa em Minas Gerais (Suest/MG) .
Reproduzo, com ajustes de forma, a instrução do auditor da Secretaria de Fiscalização de Pessoal (Sefip) , (peça 5) , que recebeu anuência do diretor da unidade especializada (peça 6) , bem como manifestação de concordância pelo MP/TCU, representado pela procuradora-geral Cristina Machado da Costa e Silva (peça 7) .
" (...) EXAME TÉCNICO  
3.	A concessão ora examinada teve parecer do controle interno pela ilegalidade em razão da averbação de tempo exercido em atividade insalubre em regime estatutário (4 anos e 29 dias) , amparado em mandado de injunção.
4.	Por intermédio do Mandado de Injunção (MI) 880/2009, o Supremo Tribunal Federal (STF) concedeu a ordem injuncional, para reconhecer a mora do Poder Público quanto à edição da lei que disciplina o artigo 40, § 4º, inciso III, da Constituição Federal, garantindo aos interessados o direito de ter seus pedidos de aposentadoria especial analisados pela autoridade administrativa competente à luz do artigo 57 da Lei 8.213/1991. 
5.	Visando resolver a questão da mora legislativa quanto ao disposto do artigo 40, § 4º, inciso III, da Constituição Federal, recentemente o STF editou a Súmula Vinculante 33, a qual supriu a lacuna deixada pelo Poder Público relativa à edição da lei complementar que regulamenta o supramencionado dispositivo constitucional. Assim, após a edição da Súmula Vinculante 33, aplicam-se ao servidor público, no que couber, as regras do regime geral da previdência social sobre aposentadoria especial de que trata o artigo 40, § 4º, inciso III, da Constituição Federal, até a edição de lei complementar específica. 
6.	Cabe esclarecer que o MI 880 e a Súmula Vinculante 33 reconhecem a omissão legislativa do artigo 40, § 4º, inciso III, da Constituição Federal. Desta forma, para as aposentadorias estatutárias especiais deferidas com base nesse fundamento, deverão ser observados os mesmos critérios para as aposentadorias especiais deferidas àqueles vinculados ao regime geral de previdência social, nos termos do artigo 57 da Lei 8.213/1991.
7.	No presente caso, contudo, a aposentadoria foi concedida com base na Emenda Constitucional 41/2003, o que demonstra que a origem utilizou critérios de contagem ponderada de tempo de serviço para aposentadoria com fundamento diverso daquele amparado pela Súmula Vinculante 33 e pela ordem injuncional deferida.
8.	Nesse sentido são os Acórdãos 735/2014-TCU e 3.373/2016-TCU, ambos da 1ª Câmara e relatados pelo Ministro Walton Alencar Rodrigues.
9.	De acordo com informações constantes do ato, excluindo-se o tempo averbado indevidamente (4 anos e 29 dias) , a inativa conta ainda com 31 anos, 6 meses e 6 dias, tempo suficiente, portanto, para aposentadoria integral, na forma como concedida. 
10.	Adicionalmente, verificou-se no contracheque atual da interessada (peça 2) o pagamento de rubrica judicial no valor de R$ 1.803,24, a qual foi cadastrada no ato como 'VPNI § 1º ART.147'. 
11.	Sobre a referida parcela, destaca-se que esta teve origem em decisão judicial que reconheceu o direito dos servidores dos extintos INPS, INAMPS e IAPAS aos reajustes legais, referentes aos meses de fevereiro a outubro de 1988, incidentes sobre a parcela denominada 'adiantamento do PCCS', os quais, à época, teriam sido indevidamente suprimidos. 
12.	A Lei 8.460/1992 determinou que o PCCS, inicialmente concedido sob a forma de adiantamento, fosse incorporado em definitivo à remuneração ordinária dos servidores, a ser compensado quando do advento de um futuro plano de classificação de cargos e salários. Desta forma, a continuidade do pagamento da vantagem de forma destacada, tornou-se irregular por caracterizar pagamento em duplicidade. 
13.	Todavia, a Medida Provisória 146/2003 (convertida na Lei 10.855/2004) passou a admitir a continuidade da percepção do PCCS para todos aqueles que tinham a vantagem incluída em sua remuneração em rubrica específica, exceto os ocupantes dos cargos de Supervisor Médico Pericial, Auditor-Fiscal da Previdência Social e Procurador Federal, expressamente excluídos da esfera de incidência da referida lei. 
14.	Posteriormente, a Lei 11.355/2006, modificada pela Lei 11.490/2006, determinou que os valores alusivos ao PCCS fossem convertidos em diferença pessoal nominalmente identificada (DPNI) , conforme estabelecido no artigo 2º, § 4º: 
Art. 2º Os servidores ocupantes dos cargos referidos no caput do art. 1º desta Lei serão enquadrados na Carreira da Previdência, da Saúde e do Trabalho de acordo com as respectivas atribuições, requisitos de formação profissional e posição relativa nas Tabelas de Correlação, constantes do Anexo II desta Lei. 
§ 1º O enquadramento de que trata o caput deste artigo dar-se-á mediante opção irretratável do servidor, a ser formalizada no prazo de 90 (noventa) dias, a contar da vigência da Medida Provisória nº 301, de 29 de junho de 2006, na forma do Termo de Opção constante do Anexo III desta Lei, com efeitos financeiros a partir das datas de implementação das tabelas de vencimento básico referidas no Anexo IV desta Lei. (Vide Lei nº 11.538, de 2007) . 
 (...) § 4 o Os valores incorporados à remuneração objeto da renúncia a que se refere o § 2º deste artigo que forem pagos aos servidores ativos, aos aposentados e aos pensionistas, por decisão administrativa ou judicial, no mês de fevereiro de 2006, sofrerão redução proporcional à implementação das tabelas de vencimento básico de que trata o art. 7º desta Lei, e os valores excedentes serão convertidos em diferença pessoal nominalmente identificada, de natureza provisória, redutível na proporção acima referida, sujeita apenas ao índice de reajuste aplicável às tabelas de vencimentos dos servidores públicos federais, a título de revisão geral das remunerações e subsídios. (Redação dada pela Lei nº 11.490, de 2007) .
15.	Ou seja, ao definir que a DPNI é 'redutível na proporção acima referida', significa dizer que seria reduzida à medida que fossem implantadas as tabelas previstas no Anexo IV da referida Lei (§ 1º acima descrito) . Dessa forma, a continuidade do pagamento da DPNI só é possível caso haja valor excedente após a total implantação do plano de carreira, conforme prevê o seu art. 2º, § 5º: 
§ 5º Concluída a implementação das tabelas, em dezembro de 2011, o valor eventualmente excedente continuará a ser pago como vantagem pessoal nominalmente identificada, sujeita apenas ao índice de reajuste aplicável às tabelas de vencimento dos servidores públicos federais, a título de revisão geral das remunerações e subsídios, respeitado o que dispõem os §§ 3º e 4º deste artigo. 
16.	Com a superveniência da Lei 11.784/2008, as tabelas de vencimento foram ajustadas de forma a serem definitivamente implementadas em julho de 2011 (artigo 40 da Lei 11.784/2008) , alterando, portanto, os prazos previstos nos § 3º e § 5º do artigo 2º da Lei 11.355/2006 (vide artigo 7º-C, abaixo descrito) : 
Art. 7º-A. A partir de 1º de março de 2008, as tabelas de vencimento básico da Carreira da Previdência, da Saúde e do Trabalho serão implementadas, progressivamente, nos meses de março de 2008, fevereiro de 2009, julho de 2010 e julho de 2011, conforme os valores constantes das tabelas de vencimento básico a que se refere o Anexo IV-A desta Lei. (Incluído pela Lei nº 11.784, de 2008) Art. 7º-B. No cálculo dos valores dos vencimentos básicos referidos no art. 7º-A desta Lei, foram incorporados os valores correspondentes às parcelas de aumento dos vencimentos básicos, previstos no Anexo IV desta Lei. Parágrafo único. Concluída a implementação das tabelas a que se refere o art. 7º-A e o Anexo IV-A desta Lei, em julho de 2011, o valor eventualmente excedente, de que trata o § 4º do art. 2º desta Lei, continuará a ser pago como vantagem pessoal nominalmente identificada, sujeita apenas ao índice de reajuste aplicável às tabelas de vencimento dos servidores públicos federais, a título de revisão geral das remunerações e subsídios, respeitado o que dispõem os §§ 3º e 4º do art. 2º desta Lei. (Incluído pela Lei nº 11.784, de 2008) Art. 7º-C. Em função do disposto nos arts. 7º-A e 7º-B desta Lei, os prazos referidos nos §§ 3º e 5º do art. 2º desta Lei [11.355/2006] ficam alterados para julho de 2011. (Incluído pela Lei nº 11.784, de 2008) 
17.	Ressalte-se que tanto o parágrafo único do art. 7º-B quanto o art. 7º-C da referida Lei fazem menção à continuidade do pagamento da DPNI como VPNI somente após a implantação completa das tabelas da Lei 11.355/2006, o que ocorreu em julho de 2011. Ou seja, o valor eventualmente excedente após julho de 2011 seria pago sob a forma de VPNI, não mais sujeito a absorções decorrentes daquela implantação, mas tão somente aos reajustes lineares de remuneração dos servidores públicos.
18.	Diante desse panorama, o TCU considerou regularizado o pagamento da parcela de PCCS aos optantes da carreira instituída pela Lei 11.355/2006, desde que o seu pagamento estivesse obedecendo aos ditames dessa Lei, ou seja, estivesse sendo reduzido proporcionalmente à implantação das novas tabelas de remuneração até dezembro de 2011 (Acórdão 2131/2006-TCU-Plenário, Relator: Ministro Benjamin Zymler) . 
19.	No presente caso, com vigência em 25/04/2013, não só a forma de pagamento da parcela relativa ao PCCS está incorreta (não foi convertida em VPNI) , como os valores não sofreram as reduções previstas nos arts. 2º, § 4º, 7º e 7ºA, e parágrafo único da Lei 11.355/2006. Assim, se encontra ilegal seu pagamento.  
CONCLUSÃO
20.	Em razão do exposto e tendo em vista o pagamento indevido de parcela judicial de PCCS, a qual deveria ter sido integralmente absorvida por força das Leis 11.355/2006 e 11.784/2008, cabe considerar ilegal o ato em epígrafe, recusando-se seu registro. 
21.	Destaque-se que a análise deste processo levou em conta os dispositivos da Resolução TCU 315/2020. Registre-se ainda que o ato de Clarice Veloso Neves Santos completará 5 anos no TCU em menos de 6 meses.
PROPOSTA DE ENCAMINHAMENTO
22.	Ante o exposto, conforme o preceituado no artigo 71, inciso III, da Constituição Federal de 1.988; c/c os artigos. 1º, inciso V, e 39, inciso II, da Lei 8.443/92, c/c os artigos 1º, inciso VIII, 260, § 1º, do Regimento Interno/TCU, e tomando por base as informações prestadas pelo órgão de controle interno e as verificações feitas pela unidade técnica, na forma prevista no artigo 260, caput, do Regimento Interno-TCU, propõe-se:
22.1.	 considerar ilegal e recusar o registro do ato inicial de aposentadoria de Clarice Veloso Neves Santos (CPF: XXX.470.466-XX) ;
22.2.	determinar à Superintendência Estadual da Funasa em Minas Gerais, com fundamento no art. 4º, inciso I, da Resolução TCU 315/2020, que: 
22.2.1.	faça cessar os pagamentos decorrentes do ato impugnado, comunicando ao TCU, no prazo de quinze dias, as providências adotadas, nos termos dos art. 262, caput, do Regimento Interno do TCU, 8º, caput, da Resolução - TCU 206/2007; 
22.2.2.	cadastre no Sistema e-Pessoal, no prazo de 30 dias, com fulcro no art. 19, § 3º, da IN 78/2018 do TCU, novo ato de aposentadoria escoimado da irregularidade verificada nos autos;
22.2.3.	informe à interessada o teor do acórdão que for prolatado, alertando-a de que o efeito suspensivo proveniente de eventual interposição de recurso junto ao TCU não a exime da devolução dos valores indevidamente percebidos após a notificação, em caso de não provimento desse recurso;
22.2.4.	encaminhe ao TCU, no prazo de trinta dias, comprovante da data de ciência da inativa, no termos do art. 4º, § 3º, da Resolução - TCU 170/2004'.
É o relatório.

não há.

Procuradora-Geral Cristina Machado da Costa e Silva.

APOSENTADORIA. ATO COM PERCEPÇÃO DA PARCELA "ADIANTAMENTO DO PCCS". CÁLCULO EM DESACORDO À LEI 11.355/2006. ILEGALIDADE. NEGATIVA DE REGISTRO. DETERMINAÇÕES. SÚMULA 106. ILEGALIDADE DO ATO. DETERMINAÇÕES. CIÊNCIA.

APOSENTADORIA (APOS)

Secretaria de Fiscalização de Pessoal (Sefip).

Trata-se de ato de concessão inicial de aposentadoria à Sra. Clarice Veloso Neves Santos, emitido pela Superintendência Estadual da Funasa em Minas Gerais (Suest/MG) .
A Secretaria de Fiscalização de Pessoal (Sefip) propõe a ilegalidade do ato, em razão do pagamento da parcela relativa ao PCCS em desacordo com os arts. 2º, § 4º, 7º e 7ºA da Lei 11.355/2006, por não terem sido aplicadas as reduções previstas e por não ter sido convertida em VPNI. O MP/TCU anuiu à proposta.
Acolho a manifestação da unidade, a qual contou com a anuência do Parquet, que traz percuciente contextualização do pagamento da parcela "adiantamento do PCCS", e a adoto como razões de decidir, sem prejuízo das seguintes considerações.
Por meio do Acórdão 2131/2006-TCU-Plenário, esta Corte de Contas aplicou aos optantes da carreira instituída pela Lei 11.355/2006, o entendimento do Acórdão 1824/2004-TCU-Plenário que abrangeu os servidores integrantes dos quadros do Instituto Nacional do Seguro Social, em relação à parcela em comento:
"9.3 em consonância com os princípios da racionalidade administrativa e da economia processual, autorizar, excepcionalmente, que os processos de aposentadoria e os recursos, envolvendo exclusivamente o pagamento da parcela relativa ao 'PCCS' aos servidores enquadrados no art. 2º da Lei nº 10.855/04, sejam considerados legais por relação, ainda que contenham pareceres divergentes e/ou propostas de ilegalidade."
Assim, a rubrica foi considerada legal, por meio do Acórdão 2131/2006-TCU-Plenário, de forma que, posteriormente, fosse paga, como vantagem pessoal nominalmente identificada (VPNI) , somente para evitar a redução remuneratória, desde que o pagamento estivesse obedecendo aos dispositivos da Lei 11.355/2006, devendo ser paulatinamente incorporada à remuneração/proventos dos servidores que optaram pela carreira instituída pela referida Lei.
A referida lei estabeleceu as seguintes regras em relação à rubrica, em face da carreira por ela instituída:
"§ 2º A opção pela Carreira da Previdência, da Saúde e do Trabalho implica renúncia às parcelas de valores incorporados à remuneração por decisão administrativa ou judicial, referentes ao adiantamento pecuniário de que trata o art. 8º da Lei nº 7.686, de 2 de dezembro de 1988, que vencerem após o início dos efeitos financeiros referidos no § 1º deste artigo.
§ 3º A renúncia de que trata o § 2º deste artigo fica limitada à diferença entre os valores de remuneração resultantes do vencimento básico vigente no mês de fevereiro de 2006 e os valores de remuneração resultantes do vencimento básico fixado para dezembro de 2011, conforme disposto no Anexo IV desta Lei".
Segundo o §4º, art. 2º, da Lei 11.355/2006, à medida da implementação das tabelas de vencimento básico da carreira da previdência, da saúde e do trabalho de 2006 a 2011, haveria a redução da VPNI proporcional aos aumentos previstos em tais tabelas:
"§ 4º Os valores incorporados à remuneração objeto da renúncia a que se refere o § 2º deste artigo que forem pagos aos servidores ativos, aos aposentados e aos pensionistas, por decisão administrativa ou judicial, no mês de fevereiro de 2006, sofrerão redução proporcional à implementação das tabelas de vencimento básico de que trata o art. 7º desta Lei, e os valores excedentes serão convertidos em diferença pessoal nominalmente identificada, de natureza provisória, redutível na proporção acima referida, sujeita apenas ao índice de reajuste aplicável às tabelas de vencimentos dos servidores públicos federais, a título de revisão geral das remunerações e subsídios. (Redação dada pela Lei 11.490/2007) ". 
Desse modo, a VPNI deveria ser incorporada pelos aumentos do vencimento básico, o qual é composto pelo vencimento do cargo efetivo, pela gratificação de atividade executiva - GAE e pela gratificação adicional por tempo de serviço - GATS, conforme entendimento adotado por esta Corte de Contas (Acórdão 3979/2015-TCU-Primeira Câmara) 
No caso em exame, entretanto, conforme afirmado pela Sefip, o valor da rubrica que compõe os dados de vantagem do ato (R$ 1.803,24) permaneceu constante desde fevereiro/2006 até dezembro/2011, e não se alterou até a vigência da aposentadoria, abril/2013 (peça 2) , não sofrendo a referida redução proporcional, derivada do aumento do vencimento básico considerado entre as duas datas:
	Rubrica
	Contracheque fev/2006
 (peça 8) 
	Contracheque dez/2011
 (peça 9) 
	Vigência do ato abr/2013
 (peça 2) 

	PROVENTO BÁSICO
	588,07
	3.383,00
	3.383,00

	ANUÊNIO-ART.244, LEI 8112/90 AP
	76,44
	338,30
	338,30

	GAE 13/92 AT
	940,91
		
	Total
	1.605,42
	3.721,30
	3.721,30

A diferença entre os valores de fevereiro/2006 a dezembro/2011 é de R$ 2.115,88, suficiente, portanto, para que a parcela de R$ 1.803,24 fosse totalmente incorporada à remuneração da ex-servidora.
Além do mais, atualmente, a rubrica deveria ser paga na forma de VPNI, porém, consta no contracheque do interessado como "DECISAO JUDICIAL N TRAN JUG AP".
Portanto, o ato deve ser julgado ilegal, fazendo-se as determinações sugeridas.
Diante do exposto, voto pela aprovação do acórdão que ora submeto à apreciação deste Colegiado.
TCU, Sala das Sessões Ministro Luciano Brandão Alves de Souza, em 4 de agosto de 2020.
Weder de Oliveira 
Relator